【裁判字號】    99,訴,2885
【裁判日期】    991103
【裁判案由】    殺人未遂
【裁判全文】
臺灣板橋地方法院刑事判決              99年度訴字第2885號
公  訴  人  臺灣板橋地方法院檢察署檢察官
被      告  丙○○
義務辯護人  黃柏彰律師
被      告  乙○○
公設辯護人  甲○○
上列被告因殺人未遂案件，經檢察官提起公訴（99年度偵字第
18877 號），本院判決如下：
    主  文
本件公訴不受理。
    理  由
一、公訴意旨略以：被告丙○○、乙○○二人係舊識，前因細故
    心生嫌隙，嗣被告乙○○於民國99年7 月3 日下午1 時20分
    許，至被告丙○○位於臺北縣土城市○○路○ 段173 號居所
    ，與友人賴志雄洽談事務時，被告丙○○竟自臥房內取出可
    置人於死之兇器鐮刀1 把，基於殺人之犯意，明知頭部乃人
    體重要部位，倘以利器往人體頭部揮砍，將有致命之虞，仍
    持前開鐮刀朝被告乙○○頭部揮砍2 次，被告乙○○以手阻
    擋，致被告乙○○受有頭皮撕裂傷約5 公分、左前臂撕裂傷
    約2 公分之傷害。嗣被告丙○○持前開鐮刀揮砍之際，刀柄
    斷裂，刀刃因而掉落地面，詎被告乙○○亦基於殺人之犯意
    ，明知腹部乃人體重要部位，內部均有維持生命之重要臟器
    ，若持刀往人體腹部揮砍，可能有致命之虞，竟仍拾起前開
    鐮刀刀刃，朝被告丙○○腹部揮砍，致被告丙○○受有左胸
    壁、左腹腔撕裂傷、脾臟撕裂傷、血胸之傷害。因認被告二
    人均涉犯刑法第271 條第2 項、第1 項之殺人未遂罪嫌等語
    。
二、按告訴乃論之罪，告訴人於第一審辯論終結前得撤回其告訴
    ；又告訴乃論之罪，其告訴經撤回者，應諭知不受理之判決
    ，並得不經言詞辯論為之，刑事訴訟法第238 條第1 項、第
    303 條第3 款、第307 條分別定有明文。另按犯罪事實應依
    證據認定之，無證據不得認定犯罪事實，刑事訴訟法第154
    條第2 項定有明文。又殺人與傷害之區別，自以有無殺意為
    斷，審理事實之法院，應就案內一切證據，詳查審認，視其
    犯罪之動機、殺傷之次數、所殺傷部位、傷勢程度、犯後態
    度等綜合判斷，俾為認定（最高法院85年臺上字第5611號判
    決意旨參照）；再殺人與傷害之區別，應以有無殺意為斷，
    即行為人於下手時有無決意取被害人生命為準，至於被害人
    受傷處是否致命部位，及傷痕多寡、輕重為何等，亦僅得供
    審判者心證之參考，究不能據為絕對之標準（最高法院19年
    上字第718 號判例、93年度臺上字第618 號判決、90年度臺
    上字第1897號判決意旨參照）。準此，行為人於行為當時，
    主觀上是否有殺人之故意，除應斟酌其使用之兇器種類、攻
    擊之部位、行為時之態度、表示外，尚應深入觀察行為人與
    被害人之關係、衝突之起因、行為當時所受之剌激、下手力
    量之輕重，被害人受傷之情形及行為事後之態度等各項因素
    綜合予以研析。末按，刑事判決得就起訴之犯罪事實變更檢
    察官起訴所引應適用之法條者，以科刑或免刑判決為限，檢
    察官以殺人未遂起訴，經原審審理結果，認為被告所犯實為
    傷害罪，未經合法告訴，則於判決理由欄敘明其理由逕依刑
    事訴訟法第303 條第3 款諭知不受理判決即可，尚無適用同
    法第300 條之餘地（最高法院71年度臺上字第6600號判決意
    旨參照）。
三、經查：
  (一)本件公訴人認被告丙○○、乙○○涉犯殺人未遂罪嫌，無非
    以被告丙○○、乙○○之指述、告訴人即證人丙○○、乙○
    ○於警詢及偵查中之證述、證人即在場之人賴志雄於警詢及
    偵查中之證述、亞東紀念醫院99年7 月4 日診字第09903035
    16號診斷證明書、亞東紀念醫院99年8 月12日亞醫歷字第09
    96410459號函各1 紙、財團法人恩主公醫院（下稱恩主公醫
    院）99年7 月3 日恩乙診字第乙0000000000號乙種診斷證明
    書1 紙、扣案鐮刀1 把及現場、扣案物照片20張為其論據。
    訊據被告丙○○對於上揭時地持前開鐮刀1 把朝乙○○揮砍
    之事實固坦承不諱；被告乙○○對於上揭時地持前開鐮刀之
    刀刃朝丙○○之腹部揮砍之事實亦坦承屬實，惟均堅詞否認
    有何殺人未遂之犯行，被告丙○○辯稱：伊僅因腳踏車遺失
    及其他問題，而對乙○○心生不滿，當日伊持鐮刀僅為嚇嚇
    乙○○；且伊持鐮刀係朝向乙○○之肩部揮砍二次，係因乙
    ○○閃躲並搶奪鐮刀，其中一刀始不小心傷及乙○○之頭部
    ，另一刀則傷及乙○○用來阻擋之手部等語（見偵查卷第85
    頁、本院卷第31頁反面）。另被告乙○○則辯稱：其為阻止
    丙○○揮砍行為並求自保，始撿拾掉落於地上之鐮刀刀刃；
    且其臉部沾滿血跡，並無法看清前方狀況，係丙○○亦向前
    搶奪刀刃，其始傷及丙○○之腹部，其並無殺害丙○○之主
    觀犯意等語（見偵查卷第49頁、第93頁、本院卷第31頁反面
    ）。
  (二)查告訴人乙○○於99年7 月3 日下午1 時20分許，至被告丙
    ○○位於臺北縣土城市○○路○ 段173 號居所，與友人賴志
    雄洽談事務時，被告丙○○竟自臥房內取出可置人於死之兇
    器鐮刀1 把，朝告訴人乙○○揮砍2 次，告訴人乙○○以手
    阻擋，致告訴人乙○○受有頭皮撕裂傷約5 公分、左前臂撕
    裂傷約2 公分之傷害。被告丙○○持前開鐮刀揮砍之際，刀
    柄斷裂，刀刃因而掉落地面，被告乙○○拾起前開鐮刀刀刃
    揮砍，致丙○○受有受有左胸壁、左腹腔撕裂傷、脾臟撕裂
    傷、血胸之傷害，又丙○○左胸有一10公分長、3 公分寬之
    撕裂傷深及軟組織，淺表部分長達20公分，胸口撕裂傷穿透
    肋膜腔，傷及隔膜，並造成腹腔內之脾臟有撕裂傷，約3 公
    分，惟肺未受傷，但有氣胸等情，業據證人丙○○、乙○○
    於警詢、偵查及本院審理中陳述明確，並有亞東紀念醫院99
    年7 月4 日診字第0990303516號診斷證明書、亞東紀念醫院
    99年8 月12日亞醫歷字第0996410459號函各1 紙、恩主公醫
    院99年7 月3 日恩乙診字第乙0000000000號乙種診斷證明書
    1 紙、現場及扣案物照片20張附卷可稽，復有扣案鐮刀1 把
    可資佐證，上揭事實堪信為真實。
  (三)按被害人之陳述如無瑕疵，且就其他方面調查又與事實相符
    ，固足採為科刑之基礎，倘其陳述尚有瑕疵，而在未究明前
    ，遽採為論罪科刑之根據，即難認為適法，最高法院61年臺
    上字第3099號判例參照。本件證人即告訴人乙○○雖於偵查
    中證述：被告丙○○係持鐮刀朝其頭部揮砍等語（見偵查卷
    第49頁）。然被告丙○○於偵查中供述：伊當時係為嚇唬乙
    ○○（見偵查卷第85頁）；復於本院準備程序時供陳：伊當
    時係朝向乙○○肩膀揮砍二刀，然因乙○○閃躲，始傷及乙
    ○○之頭部及阻擋之手部等語（見本院卷第31頁反面）。又
    告訴人乙○○因被告丙○○持鐮刀揮砍行為受有頭皮撕裂傷
    約5 公分、左前臂撕裂傷約2 公分之傷害，所載傷勢並非嚴
    重，則被告丙○○所持者既為具有利刃之鐮刀，倘係真有殺
    人之故意，並持之朝告訴人乙○○之頭部用力揮砍，告訴人
    乙○○當不致僅受有上揭之傷害。況告訴人乙○○於偵查中
    亦自陳，其用手擋住被告丙○○揮砍的第一刀，受傷後即跑
    開，被告丙○○再砍一刀，並砍到我的頭等語（見偵查卷第
    93 頁 ），則告訴人乙○○於被告丙○○行為時確有閃躲之
    動作，尚難僅以告訴人告訴人之指述，遽認被告丙○○手持
    鐮刀朝告訴人乙○○之頭部揮砍。
  (四)再查，被告丙○○於本院準備程序時陳述：當日之所以持鐮
    刀朝向告訴人乙○○揮砍，係因為腳踏車遺失問題（見本院
    卷第31頁反面），核與告訴人乙○○於警詢時陳述：被告丙
    ○○懷疑其偷走腳踏車，並一再要求其返還腳踏車，其未置
    理，被告丙○○可能因而懷恨在心等語（見偵查卷第9 頁反
    面）大致相符。又告訴人乙○○於本院準備程序中亦自陳：
    這是其與被告丙○○間之誤會等語（見本院卷第31頁反面）
    。是觀諸上情，被告丙○○與告訴人乙○○間並無深仇大怨
    ，純係被告丙○○所有之腳踏車遺失所生之爭執，準此，被
    告丙○○似無起意殺人之必要。再證人賴志雄於偵查中復證
    稱：被告丙○○於行為時，並未說「給乙○○死」等語（見
    偵查卷第98頁）。從而，尚難以證人乙○○、賴志雄之指述
    ，遽以認定被告丙○○主觀上有殺人之意圖，被告丙○○辯
    稱其無殺人之故意，應屬可採。綜上，被告丙○○於行為時
    主觀上應僅具有傷害之意思，而不具有殺人之故意，自難逕
    以殺人未遂罪相繩。公訴人認被告丙○○係涉犯刑法第271
    條第2 項、第1 項之殺人未遂罪嫌，容有誤會。
  (五)又被告乙○○於偵查中陳稱：其係搶奪鐮刀刀刃之際，不小
    心傷到丙○○之腹部、其朝向丙○○劃一刀，因其嚇到了，
    故請另名友人叫救護車將丙○○送醫等語（見偵查卷第93頁
    ）；然證人丙○○於偵查中證稱：被告乙○○係針對伊揮砍
    等語（見偵查卷第87頁）；證人賴志雄另證稱：丙○○、乙
    ○○並未搶奪刀子，被告乙○○就是朝丙○○揮砍等語（見
    偵查卷第98頁）。從而，被告乙○○所稱係於搶奪鐮刀刀刃
    之際，不小心揮砍傷及被告丙○○之腹部等語，尚不足採。
    又被告乙○○於本院審理時供陳：其搶下該鐮刀之刀刃後，
    因臉上都是血，無法看見前方狀況云云（見本院卷第31頁反
    面）。然被告乙○○當日頭部受有5 公分之撕裂傷，雖留有
    血跡於臉部，然尚未完全遮蔽其視線，此觀諸被告乙○○當
    日受傷尚未送醫之照片自明（見偵查卷第36頁）。則被告乙
    ○○上開所辯亦難採認，應認被告乙○○持鐮刀刀刃朝丙○
    ○揮砍之際，主觀上有傷害之故意。另證人賴志雄於偵查中
    證稱：被告乙○○確實只朝被告丙○○砍一刀（見偵查卷第
    98 頁 ），再被害人丙○○左胸有一10公分長、3 公分寬之
    撕裂傷深及軟組織，淺表部分長達20公分，胸口撕裂傷穿透
    肋膜腔，傷及隔膜，並造成腹腔內之脾臟有撕裂傷，約3 公
    分，惟肺未受傷，但有氣胸等情，亦據亞東醫院99年8 月12
    日亞醫歷字第0996410459號函函覆在卷，則被害人丙○○雖
    因被告乙○○之行為，受有左胸壁、左腹腔撕裂傷、脾臟撕
    裂傷、血胸之傷害，然被害人丙○○既僅有一撕裂傷之傷害
    ，可認被告乙○○所辯其僅朝向丙○○劃一刀之事實應屬可
    採。再者，被告丙○○、乙○○間並無深怨，已如上述，又
    據當日客觀狀況，被告乙○○先行遭丙○○持鐮刀所傷，則
    被告乙○○於持鐮刀刀刃揮砍之際，精神上已受有強烈刺激
    ，苟被告乙○○真有殺人之故意，其當非僅朝向丙○○之腹
    部劃一刀。又證人丙○○、賴志雄於偵查中均證稱：並未聽
    見被告乙○○說「致你於死」或「給丙○○死」這句話等語
    （見偵查卷第86頁、第98頁）。綜上，客觀上被告乙○○有
    持鐮刀刀刃揮砍行為，主觀上亦僅有傷害之故意，而難逕以
    殺人未遂罪論處。公訴人認被告乙○○係涉犯刑法第271 條
    第2 項、第1 項之殺人未遂罪嫌，亦有誤會。
  (六)另被告乙○○於警詢、偵查時，均供述：當時係丙○○所持
    鐮刀之刀柄、刀刃斷裂，刀刃掉落地面後，其為求自保，乃
    撿拾刀刃朝丙○○劃一刀等語（見偵查卷第10頁反面、第49
    頁）。經查，被害人丙○○於上揭時地先行持鐮刀1 把朝被
    告乙○○揮砍，此為被害人丙○○所坦承不諱，被告乙○○
    因之受有頭皮撕裂傷約5 公分、左前臂撕裂傷約2 公分之傷
    害等情，亦有前開恩主公醫院診斷證明書一紙附卷可憑，是
    被告乙○○之身體權於上揭時地受有現實不法之侵害，應可
    認定。然按刑法上之防衛行為，祇以基於排除現在不法之侵
    害為已足，防衛過當，指防衛行為超越必要之程度而言，防
    衛行為是否超越必要之程度，須就實施之情節而為判斷，即
    應就不法侵害者之攻擊方法與其緩急情勢，由客觀上審察防
    衛權利者之反擊行為，是否出於必要以定之，最高法院61年
    臺上字第2104號判例參照。而查，被告乙○○於警詢及偵查
    中均供述：被告丙○○持上開鐮刀揮砍，並追擊其至屋外空
    地，該鐮刀之刀柄及刀刃斷裂分離，刀刃並因此掉落地面（
    見偵查卷第8 頁反面、第92頁）；又觀諸現場照片，該斷裂
    之刀柄掉落於上址戶外之空地（見偵查卷第14頁上方照片）
    ，而上址門檻近戶外之地面留有血跡（見偵查卷第11頁上方
    照片）等情，則被害人丙○○持鐮刀揮砍被告乙○○、該鐮
    刀之刀柄及刀刃斷裂分離之際，被告乙○○業已逃離至戶外
    ，應堪認定。復被害人丙○○所持之鐮刀刀柄及刀刃既以斷
    裂，被告乙○○尚且於上址戶外搶下該刀刃，被告乙○○當
    可據此持刀刃離開現場以排除被害人丙○○之現實侵害，惟
    被告乙○○明知該鐮刀具有利刃，仍遽然撿拾刀刃朝丙○○
    揮砍之行為，顯已超越必要之程度。
四、綜上，本院認本件被告丙○○、乙○○所為應均犯刑法第27
    7 條第1 項之普通傷害罪，又上揭傷害罪依同法第287 條前
    段之規定，為告訴乃論之罪。查告訴人乙○○於偵查程序業
    對被告丙○○之行為提起傷害告訴（見偵查卷第94頁），然
    於本院準備程序中，告訴人乙○○已與被告丙○○達成和解
    ，並經告訴人乙○○於99年10月20日準備程序時以言詞及書
    狀撤回其告訴，此有本院前揭期日之準備程序筆錄及撤回告
    訴狀1 紙在卷可證（見本院卷第33頁），揆諸前揭法條規定
    ，本件自應對被告丙○○部分諭知不受理之判決。又被害人
    丙○○自偵查中即已明示對被告乙○○之行為不提出傷害告
    訴（見偵查卷第86頁），被害人丙○○既未經合法告訴，則
    據上揭規定，亦應逕依刑事訴訟法第303 條第3 款諭知不受
    理判決。
據上論斷，應依刑事訴訟法第307 條、第303 條第3 款，判決如
主文。
本案經檢察官蘇逸修到庭執行職務。
中    華    民    國    99    年    11    月    3     日
                  刑事第二庭  審判長法  官  王屏夏
                                    法  官  黎錦福
                                    法  官  曹惠玲
上正本證明與原本無異。
如不服本判決應於收受送達後十日內向本院提出上訴書狀，並應
敘述具體理由；其未敘述上訴理由者，應於上訴期間屆滿後二十
日內向本院補提理由書（均須按他造當事人之人數附繕本）「切
勿逕送上級法院」。
                                    書記官  蕭佩宜
中    華    民    國    99    年    11    月    4     日

司法院資訊處製作；財團法人民間司法改革基金會備份。
